臺灣臺北地方法院刑事判決　　　　　　 96年度訴緝字第118號
公　訴　人　臺灣臺北地方法院檢察署檢察官
被　　　告　卯○○
上列被告因偽造文書等案件，經檢察官提起公訴（93年度偵字第
13321 號），因被告於準備程序中就犯罪事實為有罪之陳述，經
本院合議庭裁定由受命法官獨任進行簡式審判程序審理，本院判
決如下：
    主  文
卯○○連續行使偽造私文書，足以生損害於他人，處有期徒刑壹
年肆月，減為有期徒刑柒月。
    事  實
一、卯○○係國立臺灣大學醫學院附設醫院（下稱台大醫院）員
    工，因經濟問題需錢孔急，竟基於意圖為自己不法之所有及
    偽造文書之概括犯意，於民國89年6月5日，在台大醫院以會
    首身分成立互助會，約定會期自89年6月5日起至93年4月5日
    止，會員連同會首共計54會，每會會款新台幣（下同）1 萬
    元，底標1千元採外標制，每月5日在台大醫院配發室開標（
    下稱54會），卯○○並在參加會員中偽載陳順英、林瑞松、
    林瑞瑛、陳菊英等不實人頭姓名，自89年7月5日起至92年12
    月5 日止，以附表一所示時間及方式，連續冒用不實人頭及
    會員姓名，填寫姓名及金額，偽造標單投標加以行使，足生
    損害於遭冒名之人，並使未得標之活會會員陷於錯誤而交付
    會錢，詐得財物。
二、卯○○另承前述之概括犯意，於91年1月5日再於台大醫院以
    會首身分發起互助會，約定自91年1月5日至95年4月5日止，
    會員連同會首共計65會，每會會款1萬元，底標1千元採外標
    制，每月5 日在台大醫院配發室開標（下稱65會），卯○○
    並亦在參加會員中偽載陳順英、林瑞松、林瑞瑛、陳菊英、
    王嘉澍、王泳澍、林文彬、陳志宏等不實人頭姓名，自91年
    3月5日起至92年12月5 日止，以附表二所示時間及方式，連
    續冒用不實人頭及會員姓名，以相同手法偽造標單投標加以
    行使，足生損害於遭冒名之人，並使未得標之活會會員陷於
    錯誤而交付會錢，詐得財物。
三、案經辛○○等人訴由臺北市政府警察局文山第二分局報告臺
    灣臺北地方法院檢察署檢察官偵查起訴。
    理  由
一、上揭事實，業據被告於警詢及本院審理時均坦承不諱，核與
    被害人即告訴人辛○○、寅○○、子○○、乙○○、陳春認
    、午○○、庚○○、丁○○、癸○○○、戊○○、丑○○、
    丙○、申○○、辰○○、甲○○○、未○○○、壬○○、己
    ○○、巳○○等人於警詢時供述之情節均相符，並有標單二
    紙在卷可證。綜此，由上開證人及標單等補強證據，足證被
    告之自白核與事實。是本件事證明確，被告犯行堪以認定，
    應予依法論科。
二、查刑法於94年1月7日修正通過，於94年2月2日公布，並於95
    年7月1日施行。按行為後法律有變更者，適用行為時之法律
    ，但行為後之法律有利於行為人者，適用最有利於行為人之
    法律，修正後之刑法第2條第1項定有明文。茲就本案適用法
    條相關部分比較新舊法如下：
  (一)修正前刑法第33條第5 款規定：「主刑之種類如左：五、罰
    金：1元以上。」換算新臺幣後，為新臺幣3元以上。惟被告
    行為後修正後刑法第33條第5 款規定：「主刑之種類如下：
    五、罰金：新臺幣1 千元以上，以百元計算之。」經比較修
    正前後關於科處罰金刑之最低刑度規定，應適用被告行為時
    法即修正前刑法第33條第5款之規定較有利於被告。
  (二)有關罰金之貨幣單位及提高標準，刑法於95年7月1日修正施
    行之前，刑法分則編有關罰金刑之貨幣單位係銀元；且依刑
    法分則編應處罰金者，應適用罰金罰鍰提高標準條例第1條
    之規定，亦即應按各該具體條文制定或修正之先後，定其罰
    金提高之倍數。惟被告行為後，刑法施行法增訂第1之1條，
    於95年6月14日經總統公布，並自同年7月1日起施行；該條
    規定：「中華民國94年1月7日刑法修正施行後，刑法分則編
    所定罰金之貨幣單位為新臺幣。94年1月7日刑法修正時，刑
    法分則編未修正之條文定有罰金者，自94年1月7日刑法修正
    施行後，就其所定數額提高為30倍。但72年6月26日至94年1
    月7日新增或修正之條文，就其所定數額提高為3倍。」亦即
    自95年7月1日起，刑法分則編所定罰金之貨幣單位，由原來
    之銀元改為新臺幣；且94年1月7日刑法修正時，刑法分則編
    未修正之條文定有罰金者，自95年7月1日起，有關罰金之數
    額提高為30倍。本件被告所犯刑法第339條第1項詐欺罪設有
    罰金刑之處罰，惟經折算結果，無論新制施行前、後，刑法
    分則編所定罰金數額之內涵實無不同；即刑法分則編有關罰
    金刑之貨幣單位，雖已由銀元改為新臺幣，然法院所得判處
    之罰金最高數額實並無二致，即所涉刑罰之實質內涵俱未變
    更。是自95年7月1日起，刑法分則編所定條文雖應一律適用
    刑法施行法第1條之1之規定，然此既非法律變更，亦核無新
    舊法律比較適用之問題，附此敘明。
  (三)修正前刑法第55條規定：「犯一罪而其方法或結果之行為犯
    他罪名者，從一重處斷」、第56條規定：「連續數行為而犯
    同一之罪名者，以一罪論，但得加重其刑至二分之一」；修
    正後刑法已刪除牽連犯、連續犯之規定。此刪除雖非犯罪構
    成要件之變更，但顯已影響行為人刑罰之法律效果，自屬法
    律有變更。本案如適用修正後之刑法，將以數罪論處併罰，
    是比較新、舊法結果，適用修正前刑法有關牽連犯、連續犯
    之規定，較有利於被告。
  (四)綜上所述，經綜合比較上開法律變更之情形，以94年2月2日
    修正公布前之規定對於被告較為有利，依據修正後刑法第2
    條第1項前段之規定，即應適用修正前之上開刑法規定，合
    先敘明。
三、按民間互助會中之已得標會員，依據其與會首間之契約，無
    論何人得標，均有按期繳交會款之義務，故會首藉他人名義
    實由己參加該互助會並得標，其詐欺所得之款，應僅限於未
    得標會員繳納之會款。再本件互助會之標單，僅須記載姓名
    及一定金額之標息，第三人僅憑標單之內容觀之，尚不能明
    瞭其用意何在，須依該互助會之約定始足以表示該金額係標
    取會款之利息，該姓名係標取會款之會員，而足以表示參與
    競標互助會會款之一定用意之證明，屬刑法第220條第1項以
    文書論之文書。核被告所為，係犯刑法第339條第1項之詐欺
    取財罪、同法第216條、第210條、第220條第1項行使偽造準
    私文書罪。其偽造署押之低度行為係偽造準私文書之部分行
    為；而偽造私文書之低度行為，復為行使之高度行為所吸收
    ，均不另論罪。被告各次行使偽造標單冒標之行為，均同時
    詐欺多數活會會員交付會款，係以一行為觸犯數相同之罪名
    ，為同種想像競合犯，依刑法第55條規定，其各次冒標行為
    均以一行使偽造準私文書及詐欺取財罪處斷。又被告先後多
    次詐欺取財及行使偽造準私文書之犯行，分別均時間緊接，
    手段相同，觸犯構成要件相同之罪名，顯係基於概括犯意反
    覆為之，為連續犯，各依修正前刑法第56條規定，分別以一
    連續行使偽造準私文書罪及連續詐欺取財罪論，並各加重其
    刑。再被告所犯連續行使偽造準私文書罪及連續詐欺取財罪
    間，有方法結果之牽連關係，應依修正前刑法第55條規定，
    從一重之連續行使偽造準私文書罪處斷。爰審酌：(一)被告係
    高中畢業之學歷，行為時以在台大醫院從事看護為業，智識
    程度非低；(二)被告係因丈夫染病，經濟陷於困頓，始長期以
    會養會並冒標之犯罪動機、目的與手段；(三)被告冒標互助會
    ，收取會款，對活會會員財產權侵害甚鉅，且詐欺所得金額
    甚鉅，冒標各會之犯罪次數均不少，致被害人辛苦積蓄所得
    ，一夕追討無門，所生損害非輕；(四)被告於警詢、本院審理
    時雖均能坦承犯行，惟警詢後即因臺北住家為債權人拍賣而
    逃逸無蹤，且迄未與債權人達成和解之犯後態度等一切情狀
    ，量處如主文所示之刑。又被告行為時係在96年4 月24日以
    前，且其本案宣告刑為有期徒刑1年6月以下，爰依中華民國
    96年罪犯減刑條例第2條第1項第3款、第7條、第9 條之規定
    ，減其宣告刑二分之一。至被告用以投標之標單（含其上之
    偽造簽名），均於得標後丟棄而滅失，業據被告供陳在卷，
    爰不另為沒收之諭知。
據上論斷，應依刑事訴訟法第273條之1第1項、第299條第1 項前
段、刑法第2條1項前段、第216條、第210條、第220條第1項、第
339條第1項、第55條（想像競合犯部分）、修正前刑法第56條、
第55條（牽連犯部分），中華民國96年罪犯減刑條例第2條第1項
第3款、第7條，刑法施行法第1條之1，判決如主文。
本案經檢察官楊碧英到庭執行職務
中　　華　　民　　國　　96　　年　　8 　　月　　6 　　日
　　　　　　　　　刑事第六庭    法　官　林孟皇
以上正本證明與原本無異。
如不服本判決，應於判決送達後10日內向本院提出上訴狀（應抄
附繕本）。告訴人或被害人如對於本判決不服者，應具備理由請
求檢察官上訴，其上訴期間之計算係以檢察官收受判決正本之日
期為準。
　　　　　　　　　　　　　　　　書記官　宋德華
中　　華　　民　　國　　96　　年　　8 　　月　　6 　　日
附錄本案論罪科刑法條全文：
中華民國刑法第216條（行使偽造變造或登載不實之文書罪）
行使第二百十條至第二百十五條之文書者，依偽造、變造文書或
登載不實事項或使登載不實事項之規定處斷。
中華民國刑法第210條（偽造變造私文書罪）
偽造、變造私文書，足以生損害於公眾或他人者，處五年以下有
期徒刑。
中華民國刑法第339條（普通詐欺罪）
意圖為自己或第三人不法之所有，以詐術使人將本人或第三人之
物交付者，處五年以下有期徒刑、拘役或科或併科一千元以下罰
金。
以前項方法得財產上不法之利益或使第三人得之者，亦同。
前二項之未遂犯罰之。
附表一：
  ┌───────────┬───────────────┐
  │ 犯  罪  時  間       │           犯  罪  方  式     │
  ├───────────┼───────────────┤
  │89年7月5日            │冒用林瑞瑛名義填具標單及金額  │
  ├───────────┼───────────────┤
  │89年8月5日            │冒用林瑞松名義填具標單及金額  │
  ├───────────┼───────────────┤
  │89年10月5日           │冒用陳菊英名義填具標單及金額  │
  ├───────────┼───────────────┤
  │89年12月5日           │冒用陳順英名義填具標單及金額  │
  ├───────────┼───────────────┤
  │92年5月5日            │冒用陳春認名義填具標單及金額  │
  ├───────────┼───────────────┤
  │92年6月5日            │冒用吳春玉名義填具標單及金額  │
  ├───────────┼───────────────┤
  │92年7月5日            │冒用乙○○名義填具標單及金額  │
  ├───────────┼───────────────┤
  │92年8月5日            │冒用吳春玉名義填具標單及金額  │
  ├───────────┼───────────────┤
  │92年12月20日          │冒用子○○名義填具標單及金額  │
  └───────────┴───────────────┘
附表二：
  ┌───────────┬───────────────┐
  │ 犯  罪  時  間       │           犯  罪  方  式     │
  ├───────────┼───────────────┤
  │91年3月5日            │冒用王嘉澍名義填具標單及金額  │
  ├───────────┼───────────────┤
  │91年3月20日           │冒用林瑞松名義填具標單及金額  │
  ├───────────┼───────────────┤
  │91年6月5日            │冒用林文彬名義填具標單及金額  │
  ├───────────┼───────────────┤
  │91年7月20日           │冒用林瑞英名義填具標單及金額  │
  ├───────────┼───────────────┤
  │91年9月5日            │冒用陳順英名義填具標單及金額  │
  ├───────────┼───────────────┤
  │91年11月5日           │冒用王泳樹名義填具標單及金額  │
  ├───────────┼───────────────┤
  │91年11月20日          │冒用陳志宏名義填具標單及金額  │
  ├───────────┼───────────────┤
  │92年1月5日            │冒用陳菊英名義填具標單及金額  │
  ├───────────┼───────────────┤
  │92年2月5日            │冒用午○○名義填具標單及金額  │
  ├───────────┼───────────────┤
  │92年3月5日            │冒用寅○○名義填具標單及金額  │
  ├───────────┼───────────────┤
  │92年3月20日           │冒用江文廣名義填具標單及金額  │
  ├───────────┼───────────────┤
  │92年4月5日            │冒用江文廣名義填具標單及金額  │
  ├───────────┼───────────────┤
  │92年8月5日            │冒用張瓊文名義填具標單及金額  │
  ├───────────┼───────────────┤
  │92年9月5日            │冒用江明哲名義填具標單及金額  │
  ├───────────┼───────────────┤
  │92年11月20日          │冒用江明哲名義填具標單及金額  │
  └───────────┴───────────────┘
